臺灣板橋地方法院刑事判決　　　　93年度勞安訴字第 8號
公　訴　人　臺灣板橋地方法院檢察署檢察官
被　　　告　宏遠食品股份有限公司
代　表　人　乙○○
被　　　告　丁○○
右二人共同
選任辯護人　邱碩松律師
被　　　告　己○○
上列被告等因過失致死等案件，經檢察官提起公訴（93年度偵字
第 9591 號），本院判決如下：
    主  文
己○○從事業務之人，因業務上之過失致人於死，處有期徒刑柒
月。
宏遠食品股份有限公司、丁○○均無罪。
    事  實
一、宏遠食品股份有限公司（下稱宏遠公司）前與鋼昇機電工程
    行訂立承攬契約，由鋼昇機電工程行負責宏遠公司新建之升
    降梯安裝工程。宏遠公司另與己○○所經營之永盛旺企業社
    訂立承攬契約，由己○○負責宏遠公司升降機新建工程之牆
    壁切割部分；己○○另將牆壁切割後之雜物清運工作部分轉
    交予丙○○（另行審結）承攬。己○○及丙○○均為從事業
    務之人。而賴永彪與甲○○則係受僱於丙○○，從事清運雜
    物之工作。丙○○與己○○均明知宏遠公司新建之升降機尚
    未施工完竣，相關安全設施亦未裝設之情，渠二人均應注意
    避免使用上開施工中之升降機清運雜物，而依當時情形並無
    不能注意之情事，卻疏未注意，仍由己○○先指示丙○○使
    用上開施工中之升降機清運雜物；嗣丙○○再教導賴永彪使
    用上開施工中升降機之方法，致賴永彪與甲○○於民國九十
    二年八月十日上午十時二十八分許，在臺北縣五股鄉○○路
    四九號宏遠公司四樓內，利用上開施工中之升降機清運雜物
    時，搬器適發生墜落，墜落過程中，因向外走之慣性力將賴
    永彪摔出至宏遠公司二樓電梯口，賴永彪因而受有顱內出血
    之職業災害，雖經送醫急救，仍因不治死亡；甲○○則受有
    腰椎第一二節裂性骨折、腰椎第三四節壓迫性骨折、左側跟
    骨開放性骨折、右側跟骨脫臼、頭部外傷、右側血胸、胸骨
    骨折等傷害（過失傷害部分未據告訴及起訴）。
二、案經行政院勞工委員會北區勞動檢查所函請臺灣板橋地方法
    院檢察署檢察官偵查起訴。
    理  由
壹、有罪部分：
一、訊據被告己○○矢口否認有何業務過失致人於死犯行，辯稱
    ：我和丙○○是朋友關係，不是承攬，是丙○○直接向宏遠
    公司請款，我介紹丙○○來，我是鋼昇公司介紹來的，負責
    牆壁切割，我是向宏遠公司請款，我和賴永彪沒有關係。對
    賴永彪的意外，我很遺憾，但我不是承攬，所以我不應該負
    過失致死的責任。我沒有告訴丙○○可以使用出事的升降機
    云云。經查：
（一）本件被害人賴永彪自作業場所墜落致顱內出血死亡之情，
      業經臺灣板橋地方法院檢察署檢察官督同檢驗員相驗屬實
      ，製有勘驗筆錄、相驗屍體證明書、驗斷書附於相驗卷可
      憑，先予敘明。
（二）被告己○○於偵查中自承：伊是向宏遠食品公司承攬牆壁
      切割的工程，伊將清潔部分委託給丙○○處理，由他自行
      找工人來處理等語（見九十二年度相字第九○三號卷第三
      ○頁以下及本院勘驗該偵訊錄音筆錄）；於警詢中亦稱：
      丙○○向伊承包拆除、清運工程，工程完畢向伊請款，只
      有口頭約定等語（見同上相字卷第五○頁）。核與證人即
      同案被告丙○○於本院審理中證稱：伊從事拆除工程及運
      送垃圾，是己○○找伊去等情相符，足見被告上開所辯已
      堪存疑。
（三）證人即同案被告丙○○於本院審理中證稱：是己○○說那
      台出事的電梯可以用，伊還和己○○一起爬樓梯上去開電
      ，再一起走下來，坐電梯上去，己○○教伊如何使用電梯
      ，因為按鈕不在電梯裡面，有一條線垂下來，上下電梯時
      要注意線不要被電梯卡到。伊還有問己○○電梯的負重有
      多少，己○○說有一噸（詳見本院九十四年三月十七日審
      判筆錄，第九頁）。核與其於警詢、偵查中歷次證述之情
      節均一致。而己○○係負責宏遠公司升降機新建工程之牆
      壁切割部分，並將牆壁切割後之雜物清運工作轉交予丙○○承攬，則丙○○所言係己○○指示並教導伊使用上開未
      完工的電梯等情，亦符合社會一般經驗，是丙○○所言應
      堪信為真實，被告己○○空言否認，尚難採信。
（四）按己○○明知宏遠公司新建之升降機尚未施工完竣，相關
      安全設施亦未裝設之情，應注意避免使用上開施工中之升
      降機清運雜物，而依當時情形並無不能注意之情事，卻疏
      未注意，仍指示丙○○使用上開施工中之升降機清運雜物
      ；嗣丙○○再教導賴永彪使用上開施工中升降機之方法，
      致賴永彪利用上開施工中之升降機清運雜物時，搬器適發
      生墜落，墜落過程中，因向外走之慣性力將賴永彪摔出至
      宏遠公司二樓電梯口，因而顱內出血，雖經送醫急救，仍
      不治死亡。是其過失行為與被害人之死亡結果間亦有相當
      因果關係存在，被告己○○犯行堪以認定。
二、核被告己○○所為，係犯刑法第二百七十六條第二項之業務
    過失致死罪。爰審酌被告之素行、過失程度、造成職業災害
    之損害及尚未與被害人家屬達成民事和解等一切情狀，量處
    如主文所示之刑。
貳、無罪部分：
一、公訴意旨略以：被告宏遠食品股份有限公司（下稱宏遠公司
    ）前與己○○所經營之永盛旺企業社簽訂承攬契約，由己○○負責宏遠公司升降機新建工程之牆壁切割部分，己○○另
    將牆壁切割後之雜物清運工作部分轉交予丙○○承攬，而賴
    永彪則係直接受僱於丙○○，從事清運雜物工作之人。又丁○○係任職於宏遠公司，擔任工務課協理一職，負責工作場
    所之安全設備、施工警告標示工作安排、設置及改善安全措
    施等，丁○○係從事業務之人。宏遠公司明知宏遠公司新建
    之升降機尚未施工完竣，相關安全設施亦未裝設，宏遠公司
    依勞工安全衛生法第五條第一項、第十七條第一項、第十八
    條第一項、第二十三條第一項、勞工安全衛生法施行細則第
    二十三條之規定，負有對於升降機應設置終點極限開關、緊
    急剎車、其他安全裝置；於事前應以書面或召開協商會議並
    作成紀錄之方式，告知己○○、丙○○等承攬人有關其事業
    工作環境、危害因素暨依法應採取之安全措施；與承攬人分
    別僱用勞工共同作業時，應設協議組織，指定工作場所負責
    人，並為工作場所之巡視；對勞工施以安全教育訓練等注意
    義務。而依當時情形宏遠公司、丁○○並無不能注意之情事
    ，卻疏未注意而致賴永彪於民國九十二年八月十日，在臺北
    縣五股鄉○○路四九號宏遠公司內，因利用施工中之升降機
    清運雜物墜落宏遠公司二樓致死。因認被告丁○○係犯勞工
    安全衛生法第三十一條第一項、刑法第二百七十六條第二項
    之業務過失致死罪嫌；宏遠公司則應依勞工安全衛生法第三
    十一條第二項科以罰金等語。經核公訴意旨認被告宏遠公司
    、丁○○涉有上揭罪嫌，係以被害人賴永彪與宏遠公司之間
    雖無民事之僱用契約關係，然系爭工作場所係宏遠公司所提
    供之作業環境，真正負有改善能力並控制危險者係宏遠公司
    。而丁○○雖辯稱曾要求警衛保全人員口頭告知丙○○不得
    使用施工中升降梯，實則警衛人員並未一一告知所有之工作
    人員，且宏遠公司對於工作場所顯然未依勞工安全衛生設施
    規則設置足夠之安全措施等，為主要論據。
二、按犯罪事實應依證據認定之，無證據不得認定犯罪事實。又
    不能證明被告犯罪或其行為不罰者應諭知無罪之判決，刑事
    訴訟法第一百五十四條第二項刑事訴訟法第三百零一條第一
    項分別定有明文。
三、訊據被告丁○○矢口否認有何業務過失致人於死行為，辯稱
    ：我們有告知鋼昇公司注意事項，我們與己○○沒有訂承攬
    合約，我們是給鋼昇公司作，己○○是鋼昇介紹過來做牆壁
    切割的工作，我們有口頭告知要注意，但沒有做成書面，我
    們把工程包給鋼昇公司，應由鋼昇負責，當天警衛有告知電
    梯不能用，且電梯還在施工中，他們都做好幾天，他們應該
    知道云云。經查：
（一）按事業主或事業之經營負責人，為勞工安全衛生法所稱之
      雇主，勞工安全衛生法第二條第二項固定有明文。然於事
      業單位以其事業招人承攬時，其承攬人就承攬部份負勞工
      安全衛生法所定雇主之責任；原事業單位就職業災害補償
      仍與承攬人負連帶責任。再承攬者亦同，同法第十六條亦
      規定甚明。職是事業主、事業單位將其事業之部分招人承
      攬時，就已招人承攬部分，該事業主、事業單位即非勞工
      安全衛生法所稱之「雇主」，僅於職業災害補償時與承攬
      人負連帶賠償責任，此於承攬人將所承攬部分再招人承攬
      時，承攬人就再承纜部分所處地位亦同（最高法院九十一
      年度台上字第二一二九號判決可資參照）。本件被告宏遠
      公司將新建之升降梯安裝工程交付鋼昇機電工程行承攬，
      且本件事故之升降電梯正係鋼昇機電工程行施作尚未完工
      的電梯一節，業據鋼昇機電工程行負責人戊○○於本院審
      理中到庭證述無訛（見本院九十四年四月二十一日審判筆
      錄第七頁以下）。而宏遠公司則係另委託己○○所經營之
      永盛旺企業社，由己○○負責宏遠公司升降機新建工程之
      牆壁切割部分；己○○另將牆壁切割後之雜物清運工作部
      分轉交予丙○○承攬，已如前述。職是，則關於升降梯之
      施工及牆壁切割乃至於牆壁切割後之雜物清運工作，被告
      宏遠公司是否屬勞工安全衛生法第五條第一項所規範之雇
      主，而應依同法第三十一條第一項負責，即非無疑。
（二）況本件被害人賴永彪之所以利用上開施工中之升降機清運
      雜物，係因同案被告己○○先指示丙○○使用上開施工中
      之升降機清運雜物；嗣丙○○再教導賴永彪使用上開施工
      中升降機之方法，導致於清運過程中升降梯發生事故，業
      如前述。換言之，該賴永彪所使用之施工中之升降梯，並
      非宏遠公司所提供來清運雜物之用，而係己○○、丙○○
      擅自指示賴永彪使用。遽課以宏遠公司須就此負起勞工安
      全衛生法第五條第一款「雇主對防止機械、器具、設備等
      引起之危害，應有符合標準之必要安全衛生設備」之責任
      ，亦有未洽。
（三）又勞工安全衛生法第三十一條第一項之罪，係規範企業主
      對物之設備管理疏失，或對從業人員之指揮、監督、教育
      有不當及疏失，導致發生死亡災害之監督疏失責任；而刑
      法第二百七十六條第二項之業務上過失致人於死罪，乃以
      行為人對被害人之死亡有直接防護避免之義務，能注意而
      疏於注意致發生死亡之過失責任，二者之構成要件不同，
      必僱主在現場參與指揮作業，同時有管理或監督之疏失，
      致發生被害人死亡等災害之結果，始有刑法第二百七十六
      條第二項及勞工安全衛生法第三十一條第一項之適用；倘
      非僱主，自毋庸負後者之管理或監督疏失責任，最高法院
      亦著有八十九年度台上字第六三九六號判決可參。本件被
      告丁○○雖係宏遠公司工務部門協理，負責工作場所之安
      全設備、施工警告標示工作安排、設置及改善安全措施等
      工作，惟並非在現場參與指揮作業之人。依前所述，自難
      遽認被告丁○○對於本件被害人賴永彪之死亡結果，應同
      負業務過失致死責任。
（四）綜上所述，被告丁○○既不負業務過失致死之責，且宏遠
      公司於本件情形，亦非屬勞工安全衛生法第五條第一項規
      定之雇主。縱使宏遠公司依同法第十六條規定，對於本件
      賴永彪死亡之職業災害補償須與其他承攬人負連帶責任，
      惟亦僅屬於民事賠償之範疇；其他起訴書所指關於宏遠公
      司違反勞工安全衛生法之部分，亦係行政罰鍰性質，均與
      刑事責任無涉，行政院勞工委員會北區勞動檢查所九十二
      年九月三十日勞北檢機字第○九二一○一三九○六號職業
      災害檢查報告書，亦同認被告宏遠公司並不負勞工安全衛
      生法第三十一條之責任，有該檢查報告在卷可參。是公訴
      意旨所舉證據尚難認被告丁○○、宏遠公司涉犯勞工安全
      衛生法第三十一條第一項、第二項、刑法第二百七十六條
      第二項之業務過失致死罪嫌。此外，復查無其他積極證據
      足證被告丁○○、宏遠公司確有公訴意旨所訴情事，不能
      證明被告犯罪，應諭知無罪之判決。
據上論斷，應依刑事訴訟法第299 條第1 項前段、第301 條第1
項，刑法第276 條第2 項，罰金罰鍰提高標準條例第1 條前段，
判決如主文。
本案經檢察官陳鴻濤到庭執行職務。
中    華    民    國    94    年    7     月    7     日
                  刑事第九庭審判長法  官  胡  堅  勤
                                  法  官  王  瑜  玲
                                  法  官  李  君  豪
以上正本證明與原本無異。
如不服本判決，應於判決送達後10日內，向本院提出上訴狀。
                                  書記官  蕭  汝  芳
中    華    民    國    94    年    7     月    7     日
附錄本案論罪科刑法條全文：
中華民國刑法第276條
因過失致人於死者，處二年以下有期徒刑、拘役或二千元以下罰
金。
從事業務之人，因業務上之過失犯前項之罪者，處五年以下有期
徒刑或拘役，得併科三千元以下罰金。
